智慧財產法院行政判決
　　　　　　　　　　　　　　　　　 99年度行專訴字第166號
　　　　　　　　　　　　　　　　民國100年3月17日辯論終結
原　　　告　蘇建輝
被　　　告　經濟部智慧財產局
代　表　人　王美花（局長）
訴訟代理人　薛惠澤
訴訟代理人　林水泉
參　加　人　胡厚飛
上列當事人間因新型專利舉發事件，原告不服經濟部中華民國99
年9 月24日經訴字第09906062850 號訴願決定，提起行政訴訟，
並經本院命參加人獨立參加被告之訴訟，本院判決如下：
　　主  文
訴願決定及原處分均撤銷。
被告就第89202279N02 號「棘動工具（二）」新型專利舉發案，
應依本判決之法律見解另為處分。
原告其餘之訴駁回。
訴訟費用由被告負擔二分之一，餘由原告負擔。
　　事實及理由
一、按訴狀送達後，原告不得將原訴變更或追加他訴，但經被告
    同意，或行政法院認為適當者，不在此限，行政訴訟法第11
    1 條第1 項定有明文。原告於民國（下同）99年11月25日起
    訴時，原聲明求為判決：1.原處分及訴願決定均予撤銷。2.
　　被告對於原告99年3 月10日對新型專利「棘動工具（二）」
    申請之000000000N02專利舉發案，應另為適法之行政處分。
    嗣於100 年3 月9 日本院審理時當庭變更訴之聲明為：1.訴
    願決定、原處分均撤銷。2.被告機關應就第000000000N02專
    利舉發案為舉發成立之行政處分。除被告對此變更當庭表示
    同意外（見本院卷第154 頁），本院亦認該變更並無不適當
    之處，故原告所為訴之變更，合於首揭規定，應予准許。
二、事實概要
　　參加人前於89年2 月3 日以「棘動工具（二）」向被告申請
    新型專利，經被告准予專利後，發給新型第196308號專利證
    書。嗣原告於98年1 月22日以系爭專利違反核准時專利法第
    98條第2 項規定，對之提起舉發。參加人於92年6 月27日在
    另件舉發（N01 ）案提出系爭專利申請專利範圍更正本，經
    被告審查准予更正，並於95年4 月21日公告；參加人復於98
    年9 月10日提出系爭專利申請專利範圍更正本，經被告審查
    ，仍准予更正並另行公告。經被告依系爭專利98年9 月10日
    申請專利範圍更正本及現有相關資料審查，認系爭專利並無
    審定時專利法第98條第2 項情形，而於99年3 月10日為「舉
    發不成立」之處分。原告不服，提起訴願，亦經經濟部以相
    同理由於99年9 月24日經訴字第09906062850 號決定駁回，
    原告仍未甘服，遂向本院提起行政訴訟，本院因認本件訴訟
    之結果，倘認訴願決定及原處分應予撤銷，參加人之權利或
    法律上利益將受損害，乃依行政訴訟法第42條第1 項規定，
    依職權裁定命參加人獨立參加本件被告之訴訟。
二、原告之主張
(一)證據三雖於結構上需透過一蓋24將環狀孔3 蓋合，然證據三
　　之環狀孔3 為一具三相連孔位的孔洞，參照證據一，系爭專
  　利於說明書第6 頁「先前技術」曾指出，其扳手本體具有四
    個容置空間，第一至第三容置空間可以銑刀旋轉銑製，而證
    據三之環狀孔與證據一第一圖所示之頭部的第一至第三容置
    空間，彼此同以三個相連的孔位所形成，且彼此孔洞型態同
    樣呈現圓滑狀的輪廓，故可知證據三之環狀與系爭專利之第
    一至第三容置空間為相同孔洞型態，且具有可由銑刀銑製之
    便利性；且證據三之環形孔居中的第二孔位與系爭專利之第
    二容置部均呈弦月狀的弧形態樣，該第二孔位內容設一爪片
    12，該爪片與系爭專利申請專利範圍第1 項之卡掣件40同為
    用以咬合定位棘輪的元件，由此可見該第二孔位無論係孔洞
    所容置的元件、孔洞的型態以及開設的方法上均與系爭專利
    的第二容置部相同，可明確地教示熟習該項技術者輕易完成
    系爭專利申請專利範圍第1 項之第二容置部。又證據三之環
　　狀孔係以三個孔位依序接連所形成，系爭專利申請專利範圍
　　第1 項之第一容置部13至第三容置部15亦依序接連，其第一
  　孔位至第三孔位的排列方式與型態，與系爭專利之第一至第
    三容置部相同，且該環狀孔上方的第一孔位及下方的第三孔
    位，係分別容設回轉件4 與切換軸15，該切換軸插接有一銷
    及一線圈彈簧14、16，該銷與線圈彈簧相對切換軸之一端係
    緊貼住第二孔位內的爪片，可隨切換軸的旋轉而樞擺並推抵
    爪片改變與回轉件咬合的位置，該環形孔第一至第三孔位所
    容置的回轉件、爪片、切換軸及銷與線圈彈簧，在元件結合
    關係及整體功能上係可與系爭專利第一至第三容置部之棘動
    件、卡掣件、換向開關及頂掣裝置對應，故就證據三環狀孔
    之結構而言，其依序相連的第一、二、三孔位，與系爭專利
    之第一、二、三容置部具相同的孔洞型態，且各孔位內所容
    設的元件，與各容置部內所容設者具相同之結合關係及功能
    ，故證據三之「環狀孔」及「孔內所容設之元件」，顯然已
    揭露系爭專利申請專利範圍第1 項第一至第三容置部及其內
    所容設元件的相關技術特徵。
(二)參照證據二Fig1、2 ，證據二於頭部11具有一開口13，開口
　　內設有一棘輪12，頭部與柄部10之間開設有一容置部20，該
  　容置部內設有一爪21，容置部近柄部一側接續有一連接容室
    26，該連接容室又與一透孔24相連，該連接容室容設一控制
    桿25，該透孔容設一滑動件23，該控制桿兩端分別與滑動件
    及爪組設，雖然證據二之頭部、容置部、連接容室及透孔的
    空間型態異於系爭專利的第一至第三容置部，但由其所容置
    元件的結合關係及功能可得知，證據二之開口與系爭專利之
    第一容置部對應，容置部與第二容置部對應，該連接容室及
    透孔則與第三容置部對應。又證據二所揭扳手其頭部至柄部
　　的結構在容置部與透孔間係存有覆蓋住連接容室及控制桿的
  　壁厚（位於爪21和滑動件23之間的綠色標記處），亦即扳手
    的頭部至柄部在容置部至透孔一段呈並非完全對外鏤空之態
    ，而是可藉由覆蓋住連接容室的壁厚增加頭部至柄部間的結
    構強度，該壁厚介於容置部與透孔之間，係與系爭專利申請
    專利範圍第1 項介於第二容置部及第三容置部的連接部位16
    對應，且均提供相同之強化結構功能，該壁厚已然揭露請求
    項1 之連接部位使「柄部與頭部任一側呈並非全部鏤空狀相
    連」的技術特徵。且證據二之滑動件於柄部表面具有一撥桿
    36，當撥動撥桿可使滑動件於透孔內相對柄部旋轉，並同步
　　帶動控制桿樞擺，以控制桿推抵爪與旋動單元12咬合的位置
  　，而證據三之銷與線圈彈簧可隨切換軸的旋轉而樞擺並推抵
    爪片改變與回轉件咬合的位置已於前述，由證據三圖3 、4
    、10可知，該切換軸於改變爪片與回轉件咬合位置時，係於
    第三孔位中相對柄部轉動，由證據二之滑動件及證據三之切
    換軸的作動方式可知，兩者與系爭專利均係透過撥動滑動件
    / 切換軸/ 換向開關，使插設在其上的控制桿/ 銷及線圈彈
    簧/ 頂掣裝置樞擺推抵爪/ 爪片/ 卡掣件移動，且在作動過
    程中均會相對柄部旋轉。
(三)如證據一第八圖與證據二Fig1及證據三圖6 所示，系爭專利
　　申請專利範圍第1 項之棘動件20、卡掣件40、頂掣裝置60及
  　換向開關50等元件均已見於證據二之旋動單元12、爪21、控
    制桿25及滑動件23，或證據三之回轉件4 、爪片12、銷14/
    線圈彈簧16及切換軸15，且其連接部位16的技術特徵已見於
    證據二位於容置部20與透孔24間的壁厚，其第一至第三容置
    部13、14、15的技術特徵，已見於證據三之環狀孔3 ，故即
　　使證據二與證據三整體構造、空間型態與系爭專利有所不同
　　，惟各證據於局部結構構造、空間型態與系爭專利仍有契合
  　對應之處，系爭專利申請專利範圍第1 項之技術特徵，僅係
    於一般棘輪扳手之基礎結構，將既存於個別先前技術的「使
    柄部及頭部並非全部鏤空相連的壁厚」、「以連續三個孔位
    形成，可以銑刀銑製的環狀孔」加以組合，而該組合之技術
    程度，是熟習該項技術者得基於證據二與證據三的相關教示
    所輕易完成，故系爭專利請求項1 自當可由證據二與證據三
    之組合所揭示且無功效之增進，故不具進步性。
(四)原告另提出證據四作為系爭專利申請專利範圍第1 項不具進
　　步性之證據，證據四係德國專利0000000 號，其公開日期係
  　為西元1970年6 月11日，早於被舉發案之申請日期民國89年
    2 月3 日，故具證據能力。證據四之棘輪扳手係於頭部至柄
　　部間開設有三個依序連接的第一、第二、第三容置部，該棘
  　輪扳手介於第二與第三容置部的正、反兩側表面均留有相當
    的肉厚，使頭部至柄部間的並非全部鏤空相連，顯見證據四
    所揭之棘輪扳手在空間型態上，係具有可對應系爭專利第一
    、第二、第三容置部13、14、15及連接部位16的結構；又該
　　棘輪扳手位於頭部的第一容置部係設有一棘動件，位於柄部
  　的第三容置部係設有一換向開關，該換向開關係組設一頂掣
    裝置，而位於第一、第三容置部間的第二容置部則設有一卡
    掣件，該卡掣件與棘動件相對的一側係具有齒部，並以未具
    有齒部的一側與頂掣裝置相對，該卡掣件相對頂掣裝置的一
    側係具有一凹槽，而該頂掣裝置則伸入該凹槽內與卡掣件相
    抵，再參照證據四Fig3與Fig4所示，撥動位於第三容置部的
    換向開關相對柄部旋轉時，該頂掣裝置可在卡掣件的凹槽內
    樞擺，並推抵卡掣件於第二容置部左右移動至貼抵其兩側壁
    面，並改變卡掣件之齒部與棘動件之齒部的咬合位置，由此
    可知，證據四之棘輪扳手在第一至第三容置部中，係容設有
    可對應系爭專利棘動件20、卡掣件40、換向開關50及頂掣裝
　　置60的元件，且元件的結合關係與功能，與系爭專利一致。
　　故由於證據四揭露了相同於系爭專利第一至第三容置部、連
　　接部位的空間型態，以及近似於第一至第三容置部所容設元
  　件的結合關係與功能，且參照證據四Fig2可知，證據四之棘
    動件、卡掣件與換向開關係直接容設於所在容置部內，無需
    透過封蓋或螺絲固定，完全符合系爭專利所謂「結構簡單、
    組裝方便」的定義，故無論是證據四單獨的技術內容，或與
    證據二結合，或與證據三結合，或證據二、三、四相互結合
    ，均可證明系爭專利申請專利範圍第1 項不具進步性。
(五)由智慧財產法院99年度行專訴字第115 號判決可知，有關「
　　棘動工具（一）」00000000N06 已為舉發成立，應撤銷專利
  　權之審定在案，就系爭專利案申請範圍第1 項之內容而言，
    其與棘動工具（一）之專利範圍之差異僅在於系爭專利案額
    外設有A ：弧形之第二容置部及B ：固定裝置具有一定彈性
    ，其係裝設在第三容置部內，用以固定換向開關等技術特徵
　　。而就系爭專利案申請範圍第2 項之內容而言，其與棘動工
  　具（一）之專利範圍主要差異僅在於系爭專利案額外設有C
    ：第三容置部並呈兩側貫穿狀，D ：一換向開關係置入扳手
    本體之第三容置部內，並可與第三容置部產生橫向之相對滑
    動關係；E ：固定裝置具有一定彈性，其係裝設在第三容置
    部內，用以固定換向開關。而就技術內容以觀，最接近系爭
    專利之先前技術為系爭專利之自承前案「公告號第289994號
    棘輪扳手之正逆轉切換結構專利公報」（下稱附件一），故
    本案再以附件一為比對基礎，探究系爭專利與附件一差異處
    是否已為各證據所揭露。而附件一與系爭專利申請範圍第1
    項之差異僅在於：「其中第二容置部（14）與第三容置部（
    15）之間形成一連接部位（16），該連接部位（16）係使柄
    部（12）及頭部（11）並非全部鏤空相連」；及「一定裝置
    具有一定彈性，其係裝設在第二容置部內，用以固定換向開
    關」；而與系爭專利申請範圍第2 項之差異僅在於：「其中
    第二容置部（14）與第三容置部（15）之間形成一連接部位
    （16），該連接部位（16）係使柄部（12）及頭部（11）並
    非全部鏤空相連」；及「第三容置部呈兩側貫通狀」及「一
    換向開關係置入扳手本體之第三容置部內並可與第三容置部
    產生橫向之相對滑動關係」；及「一頂掣裝置係置入換向開
    關內固定，並可隨換向開關滑動定位」及「一固定裝置具有
    一定彈性，其係裝設在第三容置部內，用以固定換向開關」
    。另就證據組合及其主張之說明部分：
  1.證據二與附件一結合，可證系爭專利範圍第1 項不具進步性
    ：
　　棘動工具（一）與系爭專利案申請範圍第1 項之差異已於前
  　述，而證據二在其第二容置部（26）與第三容置部間形成一
　　肉厚部位，足知該肉厚部位即為第二容置部與第三容置部所
  　形成的連接部位且非全部鏤空相連；另於其圖示上並設有一
    固定裝置（31，32），且具有一定彈性而裝設在第三容置部
    內，用以固定換向開關（36），故由附件一結合證據二可證
    系爭專利不具進步性，且系爭專利範圍之特徵中，其針對頂
    掣裝置及卡掣件的連動關係僅限定為結合，故附件一同樣具
    有此特徵。
　2.證據四與附件一結合，可證系爭專利範圍第1 項不具進步性
  　：
　　棘動工具（一）與系爭專利案申請範圍第1 項之差異已於前
  　述，而證據四之三連容置空間為相通，且其表面見有連接部
    位，即在其第二容置部（26）與第三容置部間形成一肉厚部
　　位，足知該肉厚部位即為第二容置部與第三容置部所形成的
  　連接部位且非全部鏤空相連，另於其圖示上並設有一固定裝
    置（22，23），且具有一定彈性而裝設在第三容置部內，用
    以固定換向開關（20）。故由附件一結合證據四可證系爭專
    利不具進步性。
  3.證據二與附件一結合，可證系爭專利範圍第3 項不具進步性
    ：
　　參照附件一第二圖棘輪組件（20）標示容置槽（11）處乃棘
　　輪組件（20）設一凹槽以便撥動塊（40）之一端概在座孔（
  　43）之上相卡固，此為類似於系爭專利之鎖固件（30）者，
    既系爭專利第1 項不具進步性已如前述，且附屬項進一步技
    術特徵之限定對整體而言均係作為棘動件之固定用，可知附
    屬項進一步技術特徵之限定亦未產生功效之增進，故證據二
    及附件一之結合仍可證系爭專利申請範圍第3 項不具進步性
    。
　4.證據二與附件一結合，可證系爭專利範圍第4 項不具進步性
  　：
　　系爭專利申請範圍第4 項係依附於第1 項或第2 項，其中可
  　於頭部（11）之內壁面設一凹環槽（23），而棘動件（20）
    之齒部（21）底緣亦相對設置一凹環槽（23），俟棘動件（
    20）置入頭部（11）內時，鎖固件（30）得置入兩凹環槽（
    23）間，使得棘動件（20）能與頭部（11）結合旋轉．承前
　　所述，附件一於第二圖標示11處等同於系爭專利之凹環槽（
  　23），且附件一之撥動塊（40）一端卡固於此凹槽，顯見於
    棘動件設凹槽容置固定件作為固定用為可輕易完成，故證據
    二及附件一結合仍可證系爭專利申請範圍第4 項不具進步性
    。
  5.證據二與附件一結合，可證系爭專利範圍第5 項不具進步性
    ：系爭專利申請範圍第5 項係依附於第1 項，其中換向開關
    （50）係由扳動件（51）及帶動部（52）結合而成，其中扳
　　動件（51）可供手部扳動，使其以帶動部為中心作旋轉，而
  　附件一之手把（41）等同於系爭專利之帶動部（52），附件
    一亦是利用手把（41）作手部扳動，使其以彈簧座（42）為
    中心作旋轉之用，並無功效上之增進，故證據二及附件一結
    合仍可證系爭專利申請範圍第5 項不具進步性。
  6.證據二與附件一結合，可證系爭專利範圍第6 項不具進步性
    ：
　　系爭專利申請範圍第6項係依附於第1項或第2項，其中頂掣
　　裝置可為一彈性體，證據二之第四圖中亦清楚設有一彈性體
  　（46）而結合於卡掣件內，顯見於頂掣裝置為一彈性體之結
    構為可輕易完成，故證據二及附件一結合仍可證系爭專利申
    請範圍第6 項不具進步性。
　7.證據二與附件一結合，可證系爭專利範圍第8項不具進步性
　　：
　　系爭專利申請範圍第8 項係依附於第5 項，其中於帶動部之
  　壁面上設一容置孔，以供容置頂掣裝置，證據二之第一至三
　　圖中亦清楚地表示帶動部之壁面設有一容置孔，以供容納頂
　　掣裝置於內，故證據二及附件一結合仍可證系爭專利申請範
  　圍第8 項不具進步性。
  8.證據二與附件一結合，可證系爭專利範圍第9 項不具進步性
    ：
　　系爭專利申請範圍第9 項係依附於第1 項，其中於卡掣件上
  　相對於齒部之另一側設有一長凹槽，以供頂掣裝置伸入其內
    帶動卡掣件於第二容置部內作移動。證據二之第一至三圖中
　　亦清楚地表示卡掣件（21）上相對於齒部（22）之另一側設
  　有長凹槽（27）以供頂掣裝置（25）伸入其內帶動卡掣件（
    21）於第二容置部內作移動，故證據二及附件一結合仍可證
    系爭專利申請範圍第9 項不具進步性。
　9.我國新型公告號353411號專利說明書可證系爭專利範圍第10
    項不具進步性：
  　系爭專利申請範圍第10項係依附於第1 項，其中於棘動件內
　　上可形成一穿透之旋動部位，結合證據即我國新型公告號35
　  3411號專利說明書之棘動件（2 ）及其中穿透之旋動部位（
    2b）可證系爭專利申請範圍第10項不具進步性。
 10.證據二與附件一結合，可證系爭專利範圍第11項不具進步性
　　：
　  系爭專利申請範圍第11項係依附於第1 項，其中棘動件可設
    成一端具有一凸出的旋動部。證據二之第一至三圖中亦表示
  　棘動件設有一端具凸出之旋動部（15），故證據二及附件一
    結合仍可證系爭專利申請範圍第11項不具進步性。
 11.證據二與附件一結合，可證系爭專利範圍第12項不具進步性
　　：
    系爭專利申請範圍第12項係依附於第1項，其中頂掣裝置可
　　為一長柱狀者不具彈性者。證據二之第一至三圖中亦表示該
  　頂掣裝置已有長柱狀桿體（25）之特徵揭露，故證據二及附
    件一結合仍可證系爭專利申請範圍第12項不具進步性。
 12.證據七與附件一結合，可證系爭專利範圍第2項不具進步性
　　：
    原告另提出新證據即證據七，該新證據係公告於民國85年之
　　棘輪式閉口扳手，與系爭專利權案為相同扳手機構，且公告
  　在先，為一具證據力之前案。棘動工具（一）與系爭專利內
　　容之區別已於前述，又證據七並設有一固定裝置（44，45）
  　，用以固定換向開關（4 ），且其兩側為呈貫穿狀，而該換
    向開關（4 ）亦呈與第三容置部產生橫向之相對滑動關係。
　　故由附件一結合證據七可證系爭專利不具進步性。
 13.另證據四與附件一結合，可證系爭專利範圍第7項不具進步
　　性，系爭專利申請範圍第7 項係依附於第2 項，其中頂掣裝
  　置可為一長條狀者，而彈性構件可為一長條狀之壓縮彈簧，
　　因彈性體或具彈性之壓縮彈簧皆是此類技術領域所常見之構
  　件，而為可輕易思及之改變，且未有功效之增進，故以證據
    四及附件一結合仍可證系爭專利申請範圍第7 項不具進步性
    。綜上所述，系爭專利案之各項結構特徵皆已揭露於各引證
　　案或其引證案之組合中，且其功效性皆亦與引證案相同或可
  　預期。
(六)為此起訴聲明請求：1.訴願決定、原處分均撤銷。2.被告機
　　關應就系爭申請000000000N02專利舉發案為舉發成立之行政
    處分。
三、被告之答辯
(一)系爭專利申請專利範圍第1 項之結構係本體於第一、三容置
　　部13、15間則設有弧形之第二容置部14，第二容置部14與第
  　三容置部15之間形成一連接部位16；換向開關50置入第三容
    置部15內並相對柄部12旋轉定位等，而證據二頭部11形成有
    開口13、直側壁之容置部20、連接容室26、透孔24、孔33，
    滑動件23裝置於透孔24、控制桿25於連接容室26一端置入滑
　　動件23之孔洞28，另端和爪21之洞27接觸之結構，及證據三
  　本體1 形成卵型環狀孔3 以蓋24蓋合等結構相較，系爭專利
    與證據二、證據三彼此整體構造、空間型態及技術手段不同
    ，系爭專利弧形之第二容置部14並無法由證據二直側壁之容
    置部20、連接容室26和證據三本體1 形成卵型環狀孔3 以蓋
    24蓋合等輕易思及組合而得，系爭專利整體構造簡單、製造
    容易，證據二、三尚難證明系爭專利申請專利範圍第1 項違
    反專利法第98條第2 項之規定。
(二)原告主要係以新證據即德國專利及美國專利說明本件不具進
　　步性，惟扳手基本構件皆相同，美國專利與德國專利若以此
  　相同之構件核駁，則美國專利具備所有構件，則德國專利便
    不能有專利。主要應比較不同之處，德國專利新證據皆為必
    要構件，德國換向開關亦屬必要，德國專利卡掣件必須挖一
    個槽，此等皆為系爭專利所無，扳手原本之強度即較佳，故
　　有進步性，系爭專利無需有凹槽，然德國專利必須要有，美
  　國專利為直線型之弧，無法輕易組合而成，故系爭專利不需
    要挖孔，不需要將扳手兩邊貫穿。被告原處分並無違法，為
    此答辯聲明請求駁回原告之訴。
四、參加人未於言詞辯論期日到場，亦未提出任何書狀為主張。
五、本院之判斷
(一)經查系爭專利申請日為89年2 月3 日，核准日期則為89年9
　　月18日，故本件系爭專利是否具備進步性，應依核准審定時
　　有效之83年1 月21日修正公布之專利法第98條第2 項，關於
  　准予新型專利之進步性要件為斷。按凡對物品之形狀、構造
    或裝置之創作或改良，而可供產業上利用者，得依系爭專利
    核准時專利法第97條、第98條第1 項規定申請取得新型專利
    。又新型如係運用申請前既有之技術或知識，而為熟習該項
    技術者所能輕易完成且未能增進功效時，仍不得依法申請取
    得新型專利。復為審定時專利法第98條第2 項所明定。本件
    被告對於參加人以「棘動工具（二）」為名，於89年2 月3
    日申請之新型專利，原以第89202279號進行審查，並於89年
    9 月18日審定准予專利，並發給新型第196308號專利證書。
    嗣原告提出舉發證據二、舉發證據二及舉發證據三之組合、
    舉發證據二及舉發證據四之組合、舉發證據二及舉發證據三
    及舉發證據四之組合、舉發證據二及舉發證據三及舉發證據
    四與舉發證據五之組合，主張系爭專利有違核准時專利法第
    98條第2 項之規定，不符新型專利之進步性要件，對之提起
    舉發，參加人於92年6 月27日在另件舉發（N01 ）案提出系
    爭專利申請專利範圍更正本，經被告審查准予更正，並於95
    年4 月21日公告；參加人復於98年9 月10日提出系爭專利申
    請專利範圍更正本，經被告審查，准予更正並另行公告；又
    前揭更正本已經被告依專利法第108 條準用第71條第3 項規
    定函請原告表示意見，經原告於98年10月23日函復被告，並
    補充舉發理由後，經被告審查，認系爭專利未違反核准時專
    利法第98條第2 項之規定，而為舉發不成立之審定。原告不
    服，向經濟部提起訴願，亦經該部訴願審議委員會以相同之
    理由駁回原告之訴願，原告仍未甘服，遂向本院提起行政訴
    訟，並於本院審理時另提出證據四（於準備書狀一稱證據六
    ）、證據七、我國新型公告號353411號專利說明書及系爭專
    利說明書提及之先前技術即附件一(即公告號第289994號棘
    輪扳手之正逆轉切換結構專利) ，並以如上所述各該不同之
    證據組合作為系爭專利不具進步性之證據。按關於撤銷專利
    權之行政訴訟中，當事人於言詞辯論終結前，就同一撤銷理
    由提出之新證據，智慧財產法院仍應審酌之。智慧財產案件
    審理法第33條第1 項定有明文。本件原告於本院審理時所提
    出之上開證據均係用以證明系爭專利不具進步性，揆諸前揭
    規定，核係就同一撤銷理由提出之新證據，被告雖曾於答辯
    書稱證據四為德國專利，未附中譯本，無法審酌，惟於本院
    行準備程序時，經原告庭呈該德國專利中文譯本，被告表示
    對上開新證據納入審理已無意見且已為答辯（見本院卷第15
    5 頁）。故本件爭點應為原告所舉上開證據組合是否能證明
    系爭專利係運用申請前既有之技術或知識，而為熟習該項技
    術者所能輕易完成且未能增進功效者。
(二)次查依據98年9 月10日之更正本，系爭專利申請專利範圍更
    正後共計12項，其中第1 項及第2 項為獨立項，其餘均為附
    屬項。其第1項為：一種棘動工具(二)，其主要包括有：一
    扳手本體，該扳手本體其一端設有一頭部，另一端則形成有
    一柄部，其中頭部內形成一第一容置部，而柄部則設有第三
    容置部，於第一、三容置部間則設有具有弧形之第二容置部
    ，其中第二容置部與第三容置部之間形成一連接部位，該連
    接部位係使柄部及頭部並非全部鏤空相連；一換向開關係置
    入扳手本體之第三容置部內並可相對柄部旋轉定位；一頂掣
    裝置係置入換向開關內固定，並可隨換筒開關旋轉定位；一
    卡掣件其一側設有齒部，其係置入扳手本體之第二容置部內
    ，且頂掣裝置係與其不具齒部之一側結合在一起，並可由頂
    掣裝置帶動於第二容置部內移動；一棘動件係呈圓柱形狀者
    ，其外圍環設有齒部，其係置入頭部之第一容置部固定，並
    可相對頭部作旋轉，其中其上之齒部係與卡掣件上之齒部呈
    貼合狀態；一固定裝置具有一定彈性，其係裝設在第三容置
    部內，用以固定換向開關。第2 項為：一種棘動工具（二）
    ，其主要包括有：一扳手本體，該扳手本體其一端設有一頭
    部，另一端則形成有一柄部，其中頭部內形成一第一容置部
    ，而柄部則設有第三容置部並呈兩側貫穿狀，於第一、三容
    置部間則設有第二容置部，其中第二容置部與第三容置部之
    間形成一連接部位，該連接部位係使柄部及頭部並非全部鏤
    空相連；一換向開關係置入扳手本體之第三容置部內並可與
    第三容置部產生橫向之相對滑動關係；一頂掣裝置係置入換
    向開關內固定，並可隨換筒開關滑動定位；一卡掣件其一側
    設有齒部，其係置入扳手本體之第二容置部內，且頂掣裝置
    係與其不具齒部之一側結合在一起，並可由頂掣裝置帶動於
    第二容置部內移動；一棘動件係呈圓柱形狀者，其外圍環設
    有齒部，其係置入頭部之第一容置部固定，並可相對頭部作
    旋轉，其中其上之齒部係與卡掣件上之齒部呈貼合狀態；一
    固定裝置具有一定彈性，其係裝設在第三容置部內，用以固
    定換向開關。第3項為：如申請專利範圍第1或2項所述之棘
    動工具（二），其中棘動件與扳手本體之頭部之結合可以一
    鎖固件加以樞固，且使得棘動件可相對頭部作旋轉。第4項
    為：如申請專利範圍第1 或2 項所述之棘動工具（二），其
    中可於頭部之內壁面設一凹環槽，而棘動件之齒部底緣亦相
    對設置一凹環槽，俟棘動件置入頭部內時，鎖固件得置入兩
    凹環槽間，使得棘動件能與頭部結合旋轉。第5 項為：如申
    請專利範圍第1項所述之棘動工具(二)，其中換向開關其係
    由扳動件及帶動部組合而成，其中扳動件可供手部扳動，使
    其以帶動部為中心作旋轉。第6 項為：如申請專利範圍第1
    或2 項所述之棘動工具(二)，其中頂掣裝置可為一彈性體。
    第7項為：如申請專利範圍第2項所述之棘動工具(二)，其中
    頂掣裝置可呈長條狀者，而彈性構件可為一長條狀之壓縮彈
    簧。第8 項為：如申請專利範圍第5項所述之棘動工具(二)
    ，其中於帶動部之壁面上設一容置孔，以供容置頂掣裝置。
    第9 項為：如申請專利範圍第1 項所述之棘動工具( 二) ，
    其中於卡掣件上相對於齒部之另一側設有一長凹槽，以供頂
    掣裝置伸入其內帶動卡掣件於第二容置部內作移動。第10項
    為：如申請專利範圍第1 項所述之棘動工具( 二) ，其中於
    棘動件內上可形成一穿透之旋動部位。第11項為：如申請專
    利範圍第1 項所述之棘動工具( 二) ，其中棘動件可設成一
    端具有一凸出之旋動部。第12項為：如申請專利範圍第1 項
    所述之棘動工具( 二) ，其中頂掣裝置可為一長柱狀者不具
    彈性者( 主要圖式見附表一) 。
(三)又查證據二（同舉發證據二）為1966年8月9日公告之美國第
    0000000號「ONE WAY REVERSIBLE CLUTCH FOR WRENCH」（
    單向可反轉離合扳手）專利案( 主要圖式見附表二) 。證據
    三（同舉發證據三）為1999年6 月22日公開之日本特開平
    00-000000 號專利案( 主要圖式見附表三) 。證據四為西元
    1970年6月11日公告之德國專利第1810811號專利案(主要圖
    式見附表四) 。證據七即87年11月21日公告之我國專利第85
    204450號專利案，其係一種棘輪式閉口扳手，尤指一種可單
    向扳動螺絲而於逆向行成空轉以利連續作動之閉口扳手結構
    者，其主要係於扳手本體之環形端頭樞套一套環，該套環之
    外緣係為鋸齒狀，而位於套環下方之本體內開設有一Ｔ形通
    孔，其橫向孔道內設有一棘輪柱體，其柱面開設有對應於套
    環鋸齒之斜向棘齒，而縱向孔道內則設有一彈簧及被其推持
    而頂靠於棘齒柱體之鋼珠，使扳手本體可藉棘齒柱體單向推
    動套環同步運動，而當扳手逆向回扳時，則因套環受螺絲之
    抗力而使鋸齒順勢推移棘齒柱體，鋼珠內縮，套環鋸齒與棘
    輪交錯滑移，形成格動空轉狀態，藉此可使閉口扳手以同一
    旋轉方向連續扳動螺絲（主要圖式見附表五）。另外附件一
    即公告第289994號專利所揭示之習知技術，其扳手本體之頭
    部具有四個容置空間，第一至第三容置空間可以銑刀旋轉銑
    製，而第四容置空間係呈不規則形狀，則須以電腦車床車製
    ，再者其第一至第四容置容間呈連續開放狀，且其棘動件需
    要蓋體，頂掣件30係由換向開關40透過彈簧44之勾部442 帶
    動，而勾部442 係由頂掣件30之頂部帶動，其帶動力量會明
    顯不足，其並不是由頂掣件30之側部帶動，其力量係屬間接
    式的( 主要圖式見附表六) 。上開證據之公告日均早於系爭
    專利申請日，且係同一棘輪扳手技術領域，均得作為判斷系
    爭專利是否不具進步性之先前技術。
(四)另查將系爭專利申請專利範圍第1 項與證據四加以比對分析
    可知，系爭專利申請專利範圍第1 項之「一扳手本體，該扳
    手本體其一端設有一頭部，另一端則形成有一柄部，其中頭
    部內形成一第一容置部，而柄部則設有第三容置部，於第一
    、三容置部間則設有第二容置部，第二容置部與第三容置部
    之間形成一連接部位，該連接部位係使柄部及頭部並非全部
    鏤空相連」之技術特徵可見於證據四圖1之扳手本體具有一
    頭部，另端形成一柄部，其中頭部具有第一容置部（詳如圖
    1 編號2 所圍空間），柄部則設有第三容置部（詳如圖1 編
    號3 所圍空間）。另於第一、三容置部間形成有第二容置部
   （詳如圖1 編號13所圍空間），系爭專利申請專利範圍第1項
    項界定之「第二容置部與第三容置部之間形成一連接部位，
    該連接部位係使柄部及頭部並非全部鏤空相連」，與證據四
    之第1 圖及第2 圖之特徵相較，其編號3 與編號13所圍空間
    ，在圖2 可見其在頭部與柄部壁面具有連接部位；系爭專利
    申請專利範圍第1 項之「一換向開關係置入扳手本體之第三
    容置部內並可相對柄部旋轉定位」可見於證據四中譯本揭示
    之「……另設有一傾斜裝置，來使左右運作交替，透過一個
    從外部操作的小手把，就能對此傾斜裝置產生作用」，已揭
    露小槓桿把手（kleinen Hebels19）可用以扳動所稱軛（Jo
    ch20）使棘動工具產生左右運作的交替，其中傾斜裝置或軛
    （Joch 20 ）可對應系爭專利申請專利範圍第1 項之換向開
    關；系爭專利申請專利範圍第1 項之「一頂掣裝置係置入換
    向開關內固定，並可隨換筒開關旋轉定位」已見於證據四之
    圖1 之傾斜裝置中所內置之驅動管軸與彈簧之組成Mitnahme
    stift 18）；系爭專利申請專利範圍第1 項之「一卡掣件其
    一側設有齒部，其係置入扳手本體之第二容置部內，且頂掣
    裝置係與其不具齒部之一側結合在一起，並可由頂掣裝置帶
    動於第二容置部內移動」之連結關係與空間配置可對應證據
    四之圖1 之卡掣件（Sperrglied 14 ）；系爭專利申請專利
    範圍第1 項「一棘動件係呈圓柱形狀者，其外圍環設有齒部
    ，其係置入頭部之第一容置部固定，並可相對頭部作旋轉，
    其中其上之齒部係與卡掣件上之齒部呈貼合狀態」之連結關
    係與空間配置可對應證據四之圖2 旋動件（Drehbewegung
    uber den korper 5）。另系爭專利申請專利範圍第1 項之
    「一固定裝置具有一定彈性，其係裝設在第三容置部內，用
    以固定換向開關。」可見於證據四鋼珠22與彈簧23之組成裝
    設在第三容置部內，用以抵掣卡掣件底部的缺口並固定卡掣
    件。然系爭專利申請專利範圍第1 項將第二容置室界定為弧
    形之特徵在證據四第二容置室之空間並未特定為弧形，兩者
    雖略有不同，然系爭專利說明書所列之先前技術（85年11月
    1 日公告之第289994號專利案）已揭示系爭專利申請專利範
    圍第1 項換向開關、卡掣件及棘動件、相對系爭專利之容置
    部為弧形或圓形鏤空連接等技術特徵。而比對系爭專利申請
    專利範圍第1 項與證據四及先前技術之組合之功效分析：系
    爭專利申請專利範圍第1 項與證據四之差別僅在第二容置室
    之空間形態，該等空間形狀的特定可達製程上以銑刀銑製的
    便利性，然將容置部形狀設成圓形或弧形的改變已屬系爭專
    利先前技術所揭示之技術特徵，其空間形態的改變為熟習該
    項技術者所能輕易完成者，其所能達成的功效與先前技術在
    限制卡掣件滑動的範圍亦屬可預期者，故系爭專利申請專利
    範圍第1 項屬運用申請前之證據六與先前技術既有之技術或
    知識，而為熟習該項技術者所能輕易完成者，難謂具進步性
    。
(五)且查將系爭專利申請專利範圍第1 項與證據二比對分析可知
    ，系爭專利申請專利範圍第1 項之「一扳手本體，該扳手本
    體其一端設有一頭部，另一端則形成有一柄部，其中頭部內
    形成一第一容置部，而柄部則設有第三容置部，於第一、三
    容置部間則設有第二容置部，第二容置部與第三容置部之間
    形成一連接部位，該連接部位係使柄部及頭部並非全部鏤空
    相連」之技術特徵可見於證據二圖2之棘動工具具有一第一
    容置部，詳如旋轉工具14所圍空間，第二容置部詳如楔型爪
    21所圍空間，第三容置部詳如扳動開關36所圍空間；又系爭
    專利申請專利範圍第1項之「第二容置部與第三容置部之間
    形成一連接部位，該連接部位係使柄部及頭部並非全部鏤空
    相連」亦可見於證據2 圖2 頭部與柄部之壁面特徵；系爭專
    利申請專利範圍第1項之「一換向開關係置入扳手本體之第
    三容置部內並可相對柄部旋轉定位」可見於證據二圖2及說
    明書第2 欄第18-20 行所述移動件23之移動桿36可用以控制
    驅動扳手的方向；系爭專利申請專利範圍第1項之「一頂掣
    裝置係置入換向開關內固定，並可隨換筒開關旋轉定位」；
    可見於證據二圖1之控制銷25置入移動件23內固定，並可隨
    換筒開關旋轉定位；系爭專利申請專利範圍第1項之「一卡
    掣件其一側設有齒部，其係置入扳手本體之第二容置部內，
    且頂掣裝置係與其不具齒部之一側結合在一起，並可由頂掣
    裝置帶動於第二容置部內移動」之技術特徵，亦可見於說明
    書第1 欄之52-55行之楔型爪21其上的齒22可對應棘動件之齒
    部14說明其可由控制銷25控制楔型爪在第二容置部內移動。
    系爭專利申請專利範圍第1項之「一棘動件係呈圓柱形狀者
    ，其外圍環設有齒部，其係置入頭部之第一容置部固定，並
    可相對頭部作旋轉，其中其上之齒部係與卡掣件上之齒部呈
    貼合狀態」可對應於證據二第1 圖及第2 圖之棘動件12呈圓
    柱狀，其外圍設有齒部14可對應楔型爪上的齒22，該棘動件
    置入頭部之第一容置部固定並可旋轉之技術特徵。系爭專利
    申請專利範圍所界定之「一固定裝置具有一定彈性，其係裝
    設在第三容置部內，用以固定換向開關。」亦可對應於證據
    二圖2之鋼珠31與彈簧32之組成容設在第三容置部內以抵固
    換向開關。然系爭專利申請專利範圍第1項所界定之第二容
    置室成弧形的特徵，與證據2圖1與圖2相較，僅可知容置室楔
    型爪之側邊為斜邊，尚難推論出證據2圖1之容置室為弧形之
    特徵。惟比對系爭專利申請專利範圍第1項與證據二及先前
    技術之組合之功效分析：系爭專利申請專利範圍第1項與證
    據二之差別僅在第二容置室之空間形態，該等空間形狀的特
    定可達製程上以銑刀銑製的便利性，然將容置部形狀設成圓
    形或弧形的改變已屬系爭專利先前技術所揭示之技術特徵，
    已如前述，其空間形態的改變為熟習該項技術者所能輕易完
    成者，其所能達成的功效亦屬可預期者，故系爭專利申請專
    利範圍第1項屬運用申請前之證據二與先前技術既有之技術
    或知識，而為熟習該項技術者所能輕易完成者，難謂具進步
    性。
(六)再查系爭專利申請專利範圍第2 項亦係獨立項，其內容為：
    「一種棘動工具（二），其主要包括有：一扳手本體，該扳
    手本體其一端設有一頭部，另一端則形成有一柄部，其中頭
    部內形成一第一容置部，而柄部則設有第三容置部並呈兩側
    貫穿狀，於第一、三容置部間則設有第二容置部，其中第二
    容置部與第三容置部之間形成一連接部位，該連接部位係使
    柄部及頭部並非全部鏤空相連；一換向開關係置入扳手本體
    之第三容置部內並可與第三容置部產生橫向之相對滑動關係
    ；一頂掣裝置係置入換向開關內固定，並可隨換向開關滑動
    定位；一卡掣件其一側設有齒部，其係置入扳手本體之第二
    容置部內，且頂掣裝置係與其不具齒部之一側結合在一起，
    並可由頂掣裝置帶動於第二容置部內移動；一棘動件係呈圓
    柱形狀者，其外圍環設有齒部，其係置入頭部之第一容置部
    固定，並可相對頭部作旋轉，其中其上之齒部係與卡掣件上
    之齒部呈貼合狀態；一固定裝置具有一定彈性，其係裝設在
    第三容置部內，用以固定換向開關。」可對應參酌系爭專利
    之第4 實施例或第九圖。而證據四雖已經揭示系爭專利申請
    專利範圍第2項之頂掣裝置、卡掣件、棘動件之連接關係及
    結構特徵詳見前項說明，然系爭專利申請專利範圍第2項之
    「柄部則設有第三容置部並呈兩側貫穿狀」以及「一換向開
    關係置入扳手本體之第三容置部內並可與第三容置部產生橫
    向之相對滑動關係」，則並未見於證據四或系爭專利之習知
    技術；另證據七為行政訴訟所提之新證據，為87年11月21日
    公告之我國專利第85204450號專利案，其係一種棘輪式閉口
    扳手，可單向扳動螺絲而於逆向行成空轉以利連續作動之閉
    口扳手結構者。在說明書第4頁第13行揭示「扳手本體在迴
    轉過程中形成格動空轉，相當於單向棘輪作用，使扳手可以
    連續往復運動而單向轉動螺絲，而只要扳手翻面即改變扳手
    空轉的方向…」。原告雖於行政準備書狀一在證據七第二圖
    之元件編號4標示中文為「換向開關」。惟查證據七並無換
    向開關，證據七為單向扳動之棘輪扳手，換向需藉由扳手翻
    面才能達成。證據七第二圖之元件編號4依說明書之內容應
    為棘齒卡制塊，構件功用僅能對應系爭專利申請專利範圍第
    2 項之「一卡掣件其一側設有齒部，其係置入扳手本體之第
    二容置部內」之特徵，用於單向施力時，棘齒卡制塊受彈簧
    的回復力與鋸齒成嚙合狀態，回扳時呈空轉狀態之單向扳手
    。證據七既無換向開關，自無揭示系爭專利申請專利範圍第
    2 項卡掣件與換向開關之連接關係以及一固定裝置用以固定
    換向開關之技術特徵。是證據七尚難達成系爭專利申請專利
    範圍第2 項於使用換向開關，無須將扳手翻面即可換向的效
    果。原告對技術特徵的認定與說明書有誤，所持證據七具有
    換向開關之理由，難謂有理。且將系爭專利申請專利範圍第
    2 項與證據七、證據四或先前技術之組合功效分析：系爭專
    利申請專利範圍第2項之功效可對應於系爭專利說明書第12
    頁之說明，其柄部貫穿及相對滑動的特點可提供操作時，以
    手朝換向開關兩側按壓即可換向之便利性，相較於證據四以
    外部把手19或系爭專利說明書之習知技術將換向開關設置於
    中央，以拉動或轉動方式使換向開關旋轉換向，兩者的技術
    手段並不相同，也與證據七需藉由扳手翻面才能換向之技術
    手段不同，又系爭專利申請專利範圍第2項提供了使用者僅
    由單手按壓兩側開關即可換向的功效，原告所舉上開證據，
    均未揭露此技術特徵，且該結構亦非所屬技術領域中以證據
    七、證據四或系爭專利之習知技術即能輕易完成者，故原告
    所舉上開證據組合尚難證明系爭專利申請專利範圍第2 項不
    具進步性。而系爭專利申請專利範圍第3 項係：「如申請專
    利範圍第1 或2 項所述之棘動工具( 二) ，其中棘動件與扳
    手本體之頭部之結合可以一鎖固件加以樞固，且使得棘動件
    可相對頭部作旋轉。」按附屬項解釋時應包含獨立項所有之
    技術特徵。本項之技術特徵因分別附屬申請專利範圍第1項
   （下稱系爭專利申請專利範圍3-1）及附屬申請專利範圍第2
    項之（系爭專利申請專利範圍3-2 ）。其中系爭專利申請專
    利範圍第2 項具進步性，其所依附之附屬項（系爭專利申請
    專利範圍3-2 ）為其進一步限縮，自亦具進步性。以下分析
    系爭專利申請專利範圍3-1，其中申請專利範圍第1項不具進
    步性的理由，已如前述，而系爭專利申請專利範圍第3-1 項
    之附屬特徵主要在於鎖固件之加入，然將鎖固件置於凹槽，
    使棘動件可相對旋轉之技術特徵，已屬系爭專利說明書習知
    技術圖1所揭露或證據四圖2以編號9編號10之構件提供C墊片
    之技術特徵相同，其所欲達到的功能與效果均與棘動工具中
    在凹槽置入墊片的方式達到棘動件可旋轉之效果亦同，故系
    爭專利申請專利範圍第3-1 項屬運用申請前之證據二或證據
    四分別與先前技術既有之技術或知識，而為熟習該項技術者
    所能輕易完成者，難謂具進步性。
(七)系爭專利申請專利範圍第4 項係「如申請專利範圍第1 或2
    項所述之棘動工具( 二) ，其中可於頭部之內壁面設一凹環
    槽，而棘動件之齒部底緣亦相對設置一凹環槽，俟棘動件置
    入頭部內時，鎖固件得置入兩凹環槽間，使得棘動件能與頭
    部結合旋轉。」本項之技術特徵因分別附屬申請專利範圍第
    1 項（下稱系爭專利申請專利範圍4-1 ）及附屬申請專利範
    圍第2 項之（系爭專利申請專利範圍4-2 ）。其中系爭專利
    申請專利範圍第2項具進步性，其所依附之附屬項（系爭專
    利申請專利範圍4-2）為其進一步限縮，自亦具進步性。以
    下分析系爭專利申請專利範圍4-1 ，其中申請專利範圍第1
    項不具進步性的理由，已如前述，而系爭專利申請專利範圍
    4-1 所界定之附屬特徵在於將頭部之內壁面設一凹環槽，而
    棘動件之齒部底緣亦相對設置一凹環槽，使鎖固件置於凹槽
    ，使棘動件可相對旋轉之技術特徵，已屬系爭專利說明書習
    知技術圖1所揭露或證據四圖2以編號9；編號10之構件以墊
    片置於凹槽之技術特徵相同，其亦可達到使棘動件旋轉之效
    果，故系爭專利申請專利範圍第4項屬運用申請前之證據二
    或證據四分別與先前技術既有之技術或知識，而為熟習該項
    技術者所能輕易完成者，難謂具進步性。
(八)系爭專利申請專利範圍第5項係「如專利範圍第1項所述之棘
    動工具(二)，其中換向開關其係由扳動件及帶動部組合而成
    ，其中扳動件可供手部扳動，使其以帶動部為中心作旋轉。
    」其附屬特徵主要在於扳動件可供手部扳動，使其以帶動部
    為中心作旋轉，然扳動件以手部扳動並帶動部中心旋轉已可
    見於證據二編號36或證據四把手編號19之技術特徵，另系爭
    專利申請專利範圍第5項與證據二與證據四以旋轉達到換向
    的目的亦同，故系爭專利申請專利範圍第5項屬運用申請前
    之證據二分別與先前技術既有之技術或知識，而為熟習該項
    技術者所能輕易完成者，難謂具進步性。
(九)系爭專利申請專利範圍第6 項係「如申請專利範圍第1 或2
    項所述之棘動工具( 二) ，其中頂掣裝置可為一彈性體。」
    其技術特徵分別附屬申請專利範圍第1項（下稱系爭專利申
    請專利範圍6-1 ）及附屬申請專利範圍第2 項（下稱系爭專
    利申請專利範圍6-2 ）。其中系爭專利申請專利範圍第2項
    具進步性，其所依附之附屬項（系爭專利申請專利範圍6-2
    ）為其進一步限縮，自亦具進步性。以下分析系爭專利申請
    專利範圍6-1 ，其中申請專利範圍第1 項不具進步性的理由
    ，已如前述，系爭專利申請專利範圍第6項之附屬特徵在於
    頂掣裝置為一彈性體，該等技術特徵與證據二圖4之頂掣裝
    置以彈簧46頂掣之技術特徵相同，另系爭專利申請專利範圍
    第6 項具有頂掣裝置為彈性體，其目的在於藉彈性體之伸長
    與壓縮使卡掣件推向棘動件，此與證據二所欲達到之效果亦
    同，故系爭專利申請專利範圍第6-1項屬運用申請前之證據
    二與系爭專利說明書所列習知技術之組合，而為熟習該項技
    術者所能輕易完成者，難謂具進步性。
(十)系爭專利申請專利範圍第7項為「如申請專利範圍第2項所述
    之棘動工具(二)，其中頂掣裝置可呈長條狀者，而彈性構件
    可為一長條狀之壓縮彈簧。」因其所附屬之系爭專利申請專
    利範圍第2項具進步性，其所依附之附屬項為其進一步限縮
    ，故系爭專利申請專利範圍第7項自亦具進步性。
(十一)系爭專利申請專利範圍第8項係「如申請專利範圍第5項所
    述之棘動工具(二)，其中於帶動部之壁面上設一容置孔，以
    供容置頂掣裝置。」其中申請專利範圍第5項不具進步性的
    理由，已如前述，而系爭專利申請專利範圍第8項之附屬特
    徵同樣可見於證據二第1 至3 圖之旋動件23之內部有一容置
    孔28，以供容置頂掣裝置之技術特徵，其結構與功效均與證
    據二相同，故證據二與系爭專利說明書之先前技術之組合可
    證明系爭專利申請專利範圍第8項不具進步性。
(十二)系爭專利申請專利範圍第9項係「如申請專利範圍第1項所
    述之棘動工具(二)，其中於卡掣件上相對於齒部之另一側設
    有一長凹槽，以供頂掣裝置伸入其內帶動卡掣件於第二容置
    部內作移動。」其中申請專利範圍第1項不具進步性的理由
    ，已如前述，而系爭專利申請專利範圍第9項之附屬特徵可
    見於證據二圖2之楔型爪21其上具有一槽孔可供頂掣裝置深
    入並帶動卡掣件移動之技術特徵，其結構與功效均與證據二
    相同，故證據二與系爭專利說明書之先前技術之組合可證明
    系爭專利申請專利範圍第9項不具進步性。
(十三)系爭專利申請專利範圍第10項「如申請專利範圍第1項所述
    之棘動工具(二)，其中於棘動件內上可形成一穿透之旋動部
    位。」其中申請專利範圍第1項不具進步性的理由，已如前
    述，又系爭專利申請專利範圍第10項之附屬特徵在於棘動件
    具有穿透之旋動部，該等技術特徵之界定僅在旋動部是否為
    穿透，其所為之改變係熟習該項技術者運用既有的先前技術
    如證據四可在旋動部結構上之簡易改變，另就旋動部為穿透
    形式亦非系爭專利解決習知問題之技術手段，故其旋動部上
    形態的改變為熟習該項技術者所能輕易完成者，證據四與證
    據二與系爭專利說明書之先前技術之組合，可證明系爭專利
    申請專利範圍第10項不具進步性。
(十四)系爭專利申請專利範圍第11項「如申請專利範圍第1項所述
    之棘動工具(二)，其中棘動件可設成一端具有一凸出之旋動
    部。」其中申請專利範圍第1項不具進步性的理由，已如前
    述，又系爭專利申請專利範圍第11項之附屬特徵已可見於證
    據二圖2之棘動件之一端具有凸出之旋動部之特徵，其結構
    相同，效果自亦相同，故證據二與系爭專利說明書之先前技
    術之組合可證明系爭專利申請專利範圍第11項不具進步性。
(十五)系爭專利申請專利範圍第12項「如申請專利範圍第1項所述
    之棘動工具(二)，其中頂掣裝置可為一長柱狀者不具彈性者
    。」其中申請專利範圍第1項不具進步性的理由，已如前述
    ，而系爭專利申請專利範圍第12項之附屬特徵可對應證據二
    圖2之頂掣裝置，以不具彈性長柱型控制銷25套接一彈簧件
    29之結構特徵。頂掣裝置所發揮功效在於傳遞換向開關之位
    置變化至卡掣件上，不具彈性之頂掣裝置可作為一力的頂掣
    ，其彈力之壓縮與伸長僅由後方之固定裝置所提供。在整體
    構件的傳動上，將彈簧由2 個改變為1 個，其改變為熟習該
    項技術者所能輕易完成者，又彈簧數量的改變影響撥動固定
    開關後推動卡掣件之順暢度差異亦是可預期者，故證據二與
    系爭專利說明書之先前技術之組合可證明系爭專利申請專利
    範圍第12項不具進步性。
(十六)原審定書主要係以證據二與證據三之組合無法證明系爭專
    利申請專利範圍第1項不具進步性，而為其舉發不成立之主
    要依據，惟查證據二與證據三揭示了系爭專利申請專利範圍
    第1項之換向開關、頂掣裝置、卡掣件、棘動件與固定裝置
    之結構與連接特徵；證據二與證據三亦揭示了系爭專利申請
    專利範圍第1項關於第一容置室、第二容置室及第三容置室
    之空間組合。雖系爭專利申請專利範圍第1項所界定之第二
    容置室呈弧形的特徵，與證據2圖1與圖2相較，僅可知容置
    室楔型爪之側邊為斜邊，尚難推論出證據2 圖1 之容置室為
    弧形之特徵。另由證據三圖5之容置室頭部與柄部具有鏤空
    的形態，與系爭專利申請專利範圍第1項界定之「第二容置
    部與第三容置部之間形成一連接部位，該連接部位係使柄部
    及頭部並非全部鏤空相連」有所不同。故系爭專利申請專利
    範圍第1項「第二容置室呈弧形的特徵」與證據二不同；系
    爭專利申請專利範圍第1項界定之「第二容置部與第三容置
    部之間形成一連接部位，該連接部位係使柄部及頭部並非全
    部鏤空相連」之技術特徵亦與證據三不同，惟查比對系爭專
    利申請專利範圍第1項與證據二及證據三組合之功效：系爭
    專利申請專利範圍第1項與證據二之差異僅在於第二容置室
    呈弧形之界定，該等空間形狀的特定可達製程上以銑刀銑製
    的便利性，然將容置部形狀設成圓形或弧形的改變已屬證據
    三所揭示之技術特徵，其空間形態的改變為熟習該項技術者
    所能輕易完成者，其所能達成的功效亦屬可預期者，故系爭
    專利申請專利範圍第1項屬運用申請前之證據二與證據三而
    為熟習該項技術者所能輕易完成者，難謂具進步性。縱以證
    據三作為主要證據，而認證據三並未揭示連接部位係使柄部
    及頭部並非全部鏤空相連之特徵，然證據二已揭示柄部與頭
    部並非全部鏤空鏤空相連之技術特徵，其差別亦屬運用申請
    前之證據二與證據三所能輕易完成者，且其所發揮的效果亦
    與證據二相當，故證據二與證據三之組合可證明系爭專利申
    請專利範圍第1項不具進步性。況進步性之比對，應以申請
    專利範圍所載文字為準，故各證據之比對，亦應就系爭專利
    申請專利範圍所載文字所具有之技術特徵與證據比對後，再
    判斷該差異之處是否為所屬技術領域中具有通常知識者所能
    輕易完成及是否具有無法預期之功效，以認定其有無進步性
    。然原處分理由僅以系爭專利之弧形之第二容置室14與證據
    二、三、四具有形狀之差異，即認為具進步性，但對於各構
    件之比對及差異是否能輕易完成與功效差異均未論述，該等
    理由難謂充分。另被告答辯所持理由，例如，兩者連接部位
    的數量有別或證據二或四具有額外構件，其引據之特徵，均
    非系爭專利申請專利範圍界定之技術特徵。被告以系爭專利
    申請專利範圍未界定或證據中無關之技術特徵納入進步性之
    比對，其認定系爭專利申請專利範圍第1 項具有進步性之理
    由與判斷，已有違誤。
六、綜上所述，被告於原審定書以證據二、三之組合，無法證明
    系爭專利不具進步性，於法不合，訴願決定予以維持，亦有
    違誤，原告請求撤銷訴願決定及原處分，為有理由，應予准
    許。惟原告所提上開證據雖足以證明系爭專利申請專利範圍
    第1 項不具進步性，另依附系爭專利申請專利範圍第1 項之
    附屬項部分，亦可由證據二或證據四分別與先前技術的組合
    ，證明其不具進步性。惟系爭專利申請專利範圍第2項及其
    附屬項的部分，並未為原告所舉證據二或四等揭示，亦未與
    證據二或證據四採用相同之技術手段，而具有操作上的便利
    性，難認其改變為熟習該項技術者所能輕易完成者，故原告
    訴請本院命被告為本件全部舉發不成立之處分，並未達全部
    有理由之程度，且因被告所為舉發不成立處分，係以系爭專
    利申請專利範圍第1 、2項獨立項有進步性，即認其附屬項
    均有進步性為論據，並未就附屬項之附屬技術特徵加以分析
    比對，況原告所提主要證據四係於本院審理時始提出，故本
    件有待發回由被告依本院上述法律見解再為審查處分，是原
    告此部分之請求，不應准許，應予駁回。
七、本件事證已明，兩造其餘主張或答辯，已與本院判決結果無
    影響，爰毋庸一一論述，併此敘明。
據上論結，本件原告之訴為一部有理由，一部無理由，依智慧財
產案件審理法第1 條、行政訴訟法第200 條第4 款、第104 條、
民事訴訟法第79條，判決如主文。
中　　華　　民　　國　　100　 年　　3　　 月　　28　　日
                    智慧財產法院第二庭
                          審判長法  官　陳忠行
                                法  官　蔡惠如
                                法  官　熊誦梅
以上正本係照原本作成。
如不服本判決，應於送達後20日內向本院提出上訴狀並表明上訴
理由，如於本判決宣示後送達前提起上訴者，應於判決送達後20
日內補提上訴理由書（須按他造人數附繕本）。
中　　華　　民　　國　　100　 年　　3　　 月　　28　　日
                                書記官  陳士軒
